【裁判字號】    89,訴,632
【裁判日期】    900724
【裁判案由】    偽造有價證券等
【裁判全文】
臺灣新竹地方法院刑事判決                          八十九年度訴字第六三二號
    公  訴  人  臺灣新竹地方法院檢察署檢察官
    被      告  丙○○
    指定辯護人  本院公設辯護人林銘宏
右列被告因偽造有價證券等案件，經檢察官提起公訴（八十九年度偵字第四一○八號
），本院判決如左：
    主  文
丙○○無罪。
    理  由
一、公訴意旨略以：被告丙○○與其妻乙○○（於民國九十一年一月二十日死亡，業
    經臺灣高等法院以八十九年度上訴字第四一○一號判決不受理確定），共同基於
    偽造有價證券、及為自己不法所有之犯意，於八十六年九月十二日（起訴書誤載
    為二日），前往告訴人丁○○位於新竹縣湖口鄉○○路五四巷三七號住處，出示
    由乙○○在票號○三五七七九號、發票日為八十六年九月十二日、面額為新臺幣
    （下同）一百五十萬元之本票上偽簽女兒『甲○○』名字，盜蓋『甲○○』印章
    ，卻未經甲○○同意或授權之本票一張予告訴人收執，藉以取信於告訴人，俾換
    回二人共同向告訴人借款三百萬元之債權憑證、及取得告訴人之印鑑證明以塗銷
    二人前設定予告訴人之抵押權登記，告訴人因而陷於錯誤，誤認其債權已獲保障
    ，乃同意被告、乙○○之前開要求。屆期被告、乙○○無力還款，告訴人遂持上
    開本票向法院聲請本票裁定，詎甲○○逕向法院提起確認本票債權不存在之訴，
    告訴人始知受騙，因認被告涉犯刑法第二百零一條第一項、第二項之偽造有價證
    券罪嫌、及同法第三百三十九條第二項之詐欺得利罪嫌。
二、按犯罪事實應依證據認定之，無證據不得推定其犯罪事實。又不能證明被告犯罪
    者，應諭知無罪之判決，刑事訴訟法第一百五十四條、第三百零一條第一項分別
    定有明文。又事實之認定，應憑證據，如未能發現相當證據，或證據不足以證明
    ，自不能以推測或擬制之方法，為裁判基礎（最高法院四十年臺上字第八六號判
    例參照）；認定不利於被告之事實，須依積極證據，苟積極證據不足為不利於被
    告之事實認定時，即應為有利於被告之認定，更不必有何有利之證據（最高法院
    三十年上字第八一六號判例參照）；且認定犯罪事實，所憑之證據，無論直接或
間接證據，其為訴訟上之證明，須於通常一般之人均不致有所懷疑，而得確信其
    為真實之程序者，始得據之為有罪之認定，倘其證明尚未達到此一程度，而有合
    理性懷疑之存在時，即無從為有罪之認定（最高法院七十六年台上字第四九八六
    號判例參照）。
三、訊據被告堅詞否認偽造有價證券、詐欺得利犯行，辯稱：起訴犯行均非伊所為，
    乃其妻乙○○所為等語。經查：
  （一）被告夫妻前於八十四年六、七月間與告訴人間有三百萬元之債權債務關係，
        並以乙○○所有坐落於桃園縣楊梅鎮○○段一九二地號土地上之建物（門牌
        號碼為桃園縣楊梅鎮○○街一九九號，土地部分之所有權屬祭祀公業集義祠
        未設定抵押）設定第二順位抵押三百萬元予告訴人之子黃德同（第一順位抵
        押為乙○○向臺灣中小企業銀行借款二百萬元，設定最高限額抵押三百五十
        萬元之擔保）。乙○○於八十六年四月十一日將上開建物出售予陳仁發，而
        於八十六年五月九日辦妥所有權移轉登記，抵押權人黃德同則於八十六年五
        月十二日出具「清償債務全部證明」，嗣於八十六年五月十三日送件辦理抵
        押權塗銷登記等事實，已據乙○○另案供明在卷，並為告訴人、被告所不爭
        執，且有土地登記簿謄本、建築改良物登記簿謄本、土地登記申請書一份附
        卷可稽，堪認真實。又被告與乙○○於八十六年九月十二日共同前往告訴人
        家中，簽發票號為○三五七七九號、發票日為八十六年九月十二日、到期日
        為八十七年十一月十二日、面額為一百五十萬元之本票一紙，交予告訴人清
        償餘款一百五十萬元之情，業經告訴人於本院指述歷歷，亦據被告於本案、
        乙○○於另案所自承屬實，並有本票一紙在卷足參，應認真實。
  （二）公訴人認被告涉犯刑法第二百零一條第一項、第二項之偽造有價證券罪嫌，
        人係以告訴人指述、本院八十八年度訴字第五四五號確認本票債權不存在事
        件之八十八年十二月二十一日言詞辯論筆錄為主要論據，惟查：
        (1)觀諸卷附本院八十八年度訴字第五四五號確認本票債權不存在事件之八十
          八年十二月二十一日言詞辯論筆錄中，被告到場以證人身分證述：「（問
          ：知否你太太有自首偽造有價證券？）知道，甲○○應告我與太太，因我
          太太偽造簽名蓋章，當時我們去被告（指本案告訴人丁○○）家，時間忘
          了，被告家常常去所以時間忘了，那天是去被告家換單」、「（問：本票
          上甲○○名字何人所簽？有無得到甲○○同意？）是被告要求，要有第三
          人來擔保，所以我太太就簽原告（指甲○○）名字，簽完後沒告訴我女兒
          。本票上丙○○之簽名是我簽的，原告甲○○名字是我太太簽的，如果我
          們沒自首，會造成原告夫妻離婚」等語，是依上開證詞內容，充其量足認
          被告在場、知情，公訴人、告訴人援引上開筆錄為據，逕認被告對於張旺
          英偽造本票犯行，具有犯意聯絡，似嫌率斷。
        (2)參以告訴人於本院另案八十九年訴字第一一六號案件中，迭於偵訊、審訊
          中均堅稱：八十六年九月十二日簽發本票時，被告夫妻與甲○○均在現場
          云云（參八十八年度偵字第五九七八號第九頁背面、第十五頁，本院八十
          九年訴字第一一六號第十五頁訊問筆錄）；惟至本院審訊中改陳稱：八十
          六年九月十二日簽發本票時，僅被告夫妻在場等語（參本院九十年四月十
          二日訊問筆錄），是就發票人甲○○有無在場簽發之重要事項，告訴人於
          二案件中所述不符，是認告訴人擇其有利陳述，顯有瑕疵，殊難以告訴人
          具有瑕疵指述，為認定被告犯罪之憑據。
        (3)此外，被告堅詞否認犯行，而乙○○另案自承犯行，堅稱一己所為等語，
          復經證人甲○○到院證述：確為母親乙○○筆跡之情，再者，八十六年九
          月十二日在場之告訴人並未眼見何人所簽名，是依上開事證，尚難認被告
          共同偽造有價證券犯行。
  （三）公訴人認被告涉犯刑法第三百三十九條第二項之詐欺得利罪嫌，係以告訴人
        指述、前開偽造本票為憑，認被告夫妻為取信於告訴人，以換回二人共同向
        告訴人借款三百萬元之債權憑證，以及使告訴人塗銷先前設定予告訴人之抵
        押權登記，乃於八十六年九月十二日以甲○○名義偽造本票一紙予告訴人收
        執，告訴人因而陷於錯誤，同意塗銷抵押權登記一節，然查：告訴人之子即
        抵押權人黃德同係先於八十六年五月十二日出具「清償債務全部證明」，並
        於八十六年五月十三日送件辦理抵押權塗銷登記之情，有如前述；然被告之
        妻乙○○提出甲○○所有建物之登記簿謄本時地，係於八十六年九月十二日
        在告訴人住處內，此為告訴人具狀陳明在卷；另上開偽造本票之簽發時間為
        八十六年九月十二日，此為被告、告訴人所不爭執事項，應認真實。既然抵
        押權塗銷在前，簽發本票、提出甲○○建物謄本均在後，殊難認定被告以偽
        造本票、提出甲○○建物謄本方式詐騙告訴人而塗銷抵押權，告訴人陳稱：
        被告以此取信於伊，致伊陷於錯誤云云，顯難採信。
  （四）此外，復查無其他積極證據足認被告確有公訴人所指之共同偽造有價證券、
        詐欺得利犯行，殊難以被告在場逕認其具有偽造有價證券之犯意聯絡，亦難
        以被告屆期未償還票款之客觀事實，逕認其與乙○○要求告訴人塗銷抵押權
        之際，即有詐欺之主觀犯意、施用詐術之客觀行為，揆諸前揭規定、說明，
        自應諭知被告無罪之判決。
據上論斷，應依刑事訴訟法第三百零一條第一項，判決如主文。
本案經檢察官吳金棟到庭執行職務。
中      華      民      國    九十      年      七      月    二十四    日
                                    臺灣新竹地方法院刑事第一庭
                                        法  官    黃  美  文
右正本證明與原本無異。
如不服本判決，應於判決送達後十日內向本院提出上訴狀( 應附繕本 )，上訴於
臺灣高等法院。
                                        書記官    饒  興  蘭
中      華      民      國    九十      年      七      月    二十四    日


司法院資訊處製作；財團法人民間司法改革基金會備份。
